【裁判字號】    90,易,1363
【裁判日期】    900821
【裁判案由】    詐欺
【裁判全文】
臺灣板橋地方法院刑事判決                          九十年度易字第一三六三號
    公  訴  人  臺灣板橋地方法院檢察署檢察官
    被      告  甲○○
右列被告因詐欺案件，經檢察官提起公訴 (九十年度偵字第四六六八號)，本院判決
如左：
    主  文
甲○○無罪。
    理  由
一、公訴意旨略以：被告甲○○於民國八十八年八月二十五日，在臺北縣三重市○○
    路○段一四六之一號，自任會首，召集每會新台幣（下同）二萬元，連同會首共
    十五名之民間互助會。詎甲○○因財務惡化，竟萌生意圖為自己不法之所有，於
    八十九年九月間，將向各會員收集應繳交予會員乙○○之會款二十六萬元侵占入
    己，挪供他用。案經乙○○訴請偵辦，因認被告甲○○涉犯刑法第三百三十五條
    第一項之侵占罪嫌云云。
二、公訴人認被告甲○○涉有前揭罪嫌，係以右揭事實，業據被告甲○○供承不諱，
    核與告訴人乙○○指訴情節相符，並有互助會會員名單附卷可稽，為其論據。
三、訊據被告甲○○固坦承積欠告訴人乙○○二十六萬元互助會會款未還，惟堅決否
    認有何侵占犯行，辯稱伊作印刷業，因經營不善，才無力給付會款，伊有開本票
    給告訴人乙○○，屆期仍無力兌現，告訴人有持本票對伊強制執行，但因伊無財
    產，故執行無效，此外伊尚欠告訴人八十萬元債務未還云云。
四、按犯罪事實應依證據認定之，無證據不得推定其犯罪事實；又不能證明被告犯罪
    者，應諭知無罪之判決，刑事訴訟法第一百五十四條、第三百零一條第一項分別
    定有明文。又認定犯罪事實應依證據，為刑事訴訟法所明定，故被告否認犯罪事
    實所持之辯解，縱屬不能成立，仍非有積極證據足以證明其犯罪行為，不能遽為
    有罪之認定。又事實之認定，應憑證據，如未能發現相當證據，或證據不足以證
    明，自不能以推測或擬制之方法，以為裁判基礎。最高法院分別著有三十年度上
    字第一八三一號、四十年度台上字第八六號判例意旨可資參照。次按，金錢或其
    他代替物，因消費借貸契約由當事人之一方移轉所有權於他方者，他方雖負有以
    種類、品質、數量相同之物返還之義務，但非代所有權人保管原物，其事後延不
    返還，自係民事上違約問題，與侵占罪之要件並不相符。最高法院著有二十三年
    度上字第一八三ｏ號判例意旨可資參照。又民間互助會，係會首與各會員間締結
    之契約，會首取得請求各會員按期給付會款之債權，並負責收齊會款及交付得標
    會員之債務。各會員僅於得標時，取得請求會首交付得標會款之債權，並非因其
    得標而當然取得得標會款之所有權，該項會款在會首交付與得標會員之前，屬會
    首所有，故會首於收齊會款後，拒不交付與會員，而擅自花用，乃係債務不履行
    問題，不成立侵占罪。最高法院亦著有八十七年度台非字第二五五號判決意旨足
    資參照。末按，八十九年五月五日施行之新增訂民法第七百零九條之七亦規定「
    會員應於每期標會後三日內交付會款。會首應於前項期限內，代得標會員收取會
    款，連同自己之會款，於期滿之翌日前交付得標會員。逾期未收取之會款，會首
    應代為給付。會首依前項規定收取會款，在未交付得標會員前，對其喪失、毀損
    ，應負責任。但因可歸責於得標會員之事由致喪失、毀損者，不在此限。會首依
    第二項規定代為給付後，得請求未給付之會員附加利息償還之。」是本件被告甲
    ○○雖有積欠告訴人乙○○二十六萬元互助會會款之事實，然依前揭最高法院判
    例、判決意旨及參酌新增訂民法第七百零九條之七之規定意旨，被告甲○○於收
    取會款後，雖負有給付於告訴人乙○○之義務，然於被告甲○○將該互助會款交
    付於告訴人乙○○以前，要難謂告訴人乙○○已取得該互助會款所有權，是被告
    甲○○尚未給付之互助會款，因非自己持有之他人物品，核與首揭侵占罪之構成
    要件並不相符。是本件核屬民間互助會給付會款之債務糾紛，自應由告訴人乙○
    ○循民事訴訟途徑向被告甲○○求償，尚不能對被告甲○○逕以侵占罪相繩。此
    外，查無其他積極證據可資證明被告甲○○有公訴人起訴之侵占犯行。是不能證
    明被告甲○○犯罪，爰依法諭知被告甲○○無罪之判決。
據上論斷，應依刑事訴訟法第三百零一條第一項，判決如主文。
本案經檢察官葉奇鑫到庭執行職務。
中        華        民        國    九十      年    八    月  二十一    日
                                      臺灣板橋地方法院刑事第五庭
                                          法  官  呂  安  樂
右正本證明與原本無異
如不服本判決應於送達後十日內向本院提出上訴狀
                                          書記官  廖  婷  璇
中        華        民        國    九十      年    八    月  二十一    日


司法院資訊處製作；財團法人民間司法改革基金會備份。
